臺灣高雄地方法院民事判決　　　　　　　95年度訴字第2048號
原　　　告　甲○○○
訴訟代理人　林春華　　律師
複　代理人　黃見志　　律師
被　　　告　丙○○
訴訟代理人　丁○○
　　　　　　侯勝昌　　律師
　　　　　　陳正男　　律師
　　　　　　陳裕文　　律師
複　代理人　朱淑娟　　律師
上列當事人間請求拆屋還地事件，本院於中華民國九十六年六月
二十一日言詞辯論終結，判決如下：
    主  文
原告之訴及假執行之聲請均駁回。
訴訟費用由原告負擔。
    事實及理由
一、原告起訴主張：緣坐落高雄縣岡山鎮○○段274 之1 地號土
    地（下稱系爭土地）為原告甲○○○所有，於87年9 月間依
    使用借貸之法律關係，同意原告之子乙○○在系爭土地上，
    興建同段384 建號（門牌號碼：高雄縣岡山鎮○○○路300
    之1 號）加強磚造鐵皮蓋一層建築（貯藏室、餐廳、小吃部
    ）之如附圖所示編號Ａ（占用系爭土地面積：82.26 平方公
    尺，部分基地占用同段276 之6 地號《占用面積：28平方公
    尺》、27 7地號《占用面積：9 平方公尺》之土地）、Ｂ（
    占用系爭土地面積13.18 平方公尺）、Ｃ（占用系爭土地面
    積119.80平方公尺，此部分建物已折除）、Ｄ（占用系爭土
    地面積17 .29 平 方公尺）、Ｅ（占用系爭土地面積16.34
    平方公尺）、Ｆ（占用系爭土地面積537.05平方公尺）等未
    保存登記建物（占用系爭土地面積785.92平方公尺，另占用
    其他土地面積37平方公尺，合計面積共822.92平方公尺，下
    稱系爭建物），用以經營釣蝦場等小吃生意在案。嗣於93年
    9 月27日被告丙○○即持其與乙○○間本票裁定（本院92年
    度票字第20031 號）准許強制執行之裁定書為執行名義，聲
    請本院以93年度執字第50939 號執行事件強制執行查封拍賣
    系爭建物，於94年10月間由被告拍定（承受）取得系爭建物
    ，並即由本院於94年10月31日核發不動產權利移轉證書，由
    被告取得系爭建物之所有權。惟原告雖與乙○○就系爭建物
    所在之基地有使用借貸關係存在，然並未同意被告有相同之
    使用關係，被告就系爭建物所在之基地，顯係無權占有使用
    。為此，爰依民法第767 條前段之規定，提起本件訴訟，並
    聲明求為判決：被告應將原告所有坐落高雄縣岡山鎮○○段
    27 4之1 地號土地上如附圖編所示號Ａ、Ｂ、Ｃ、Ｄ、Ｅ、
    Ｆ之未保存登記建物拆除謄空，並將系爭建物所在基地之土
    地返還原告，及就原告勝訴部分，願供擔保以代釋明，請准
    宣告假執行等語。
二、被告抗辯略以：對於系爭土地即坐落高雄縣岡山鎮○○段27
    4 之1 地號之土地為原告所有之事實，不為爭執。惟訴外人
    乙○○得以在系爭土地上建造系爭未保存登記建物，應係已
    得原告同意在系爭土地上有地上權，而被告係由法院拍賣繼
    受取得系爭建物之所有權，對系爭土地自有地上權存在。又
    系爭建物於93年9 月27日被告請求請求強制執行拍賣時，係
    屬乙○○所有．惟於94年5 月30日即由乙○○將所有權轉讓
    予原告（被告係於94年10月31日經本院核發不動產權利移轉
    證書而取得所有權），再轉由乙○○承受，則被告自可依民
    法第425 條之1 第1 項之規定，對原告抗辯有權占有之事實
    ，原告訴請拆屋還地，顯無理由。乃聲明求為判決駁回原告
    之訴及其假執行之聲請，及如受不利之判決，願供擔保以代
    釋明，請准宣告免為假執行等語，資為抗辯。
三、兩造爭執及不爭執之事項：
  (一)兩造不爭執之事項：
    1.原告所有坐落高雄縣岡山鎮○○段274 之1 地號土地上，
      存有被告經本院93年度執字第50939 號強制執行事件拍賣
      而承買取得之未保存登記建物（門牌號碼：高雄縣岡山鎮
      ○○○路300 之1 號乙棟（下稱系爭建物）。
    2.系爭建物於法院拍賣公告中載明：「備註：五、本件建物
      據債權人之代理人於94年4 月18日具狀陳稱「由債務人經
      營123 釣休閒農園、新天地休閒農園英明休閒中心及KTV
      與小吃店。另於93年11月23日查封時，有第三人主張其地
      上小部之鐵屋係向土地所有人承租，惟實際上使用情形，
      投標人應自行查明，拍定後不點交。六、本件之建物未辦
      建物所有權第一次登記，請投標人注意，又邁物占用之土
      地均為第三人所有，不在本件拍賣範圍，是否有合法占用
      權源，及建物將來有被訴請拆除之虞，請投標人自行查明
      。」等語在案。
  (二)兩造爭執之事項：
    1.系爭建物之所有權人為何人？
    2.原告訴請被告拆屋還地，有無理由？
四、原告主張其所有坐落高雄縣岡山鎮○○段274 之1 地號之系
    爭土地，於87年間由原告之子乙○○與原告成立使用借貸關
    係，並由乙○○在其上興建如附圖所示編號Ａ、Ｂ、Ｃ、Ｄ
    、Ｅ、Ｆ等未保存登記之系爭建物，與被告業於94年10月31
    日經本院93年度執字第50939 號強制執行事件拍定（承受）
    取得系爭建物之所有權等事實，業據原告到庭陳述明確，並
    據被告到庭所不爭執，復經本院勘驗現場，有現場勘驗筆錄
    、現場略圖，及高雄縣岡山地政事務所繒製複丈成果圖附卷
    可稽，另據本院依職權調閱本院93年度執字第50939 號執行
    卷宗核閱無訛，應堪信為直實。嗣原告主張其並無同意被告
    使用系爭建物基地所在之土地，被告係無權占用等前情，則
    為被告所否認，並以：原告係同意其子乙○○在系爭土地上
    興建系爭建物，被告自得承受乙○○對系爭土地之地上權，
    或得依民法第425 條之1 第1 項之規定，取得對系爭土地之
    租賃權等前詞。嗣兩造於本院審理中經協商整理爭點為1.系
    爭建物之所有權人為何人？2.原告訴請被告拆屋還地，有無
    理由？而兩造就原告有無訴請被告拆屋還地之權源，既生有
    爭執，爰由本院予以審酌判斷如下述。
五、系爭建物之所有權人為何人？
  (一)按「當事人主張有利於己之事實者，就其事實有舉證之責任
    。但法律別有規定，或依其情形顯失公平者，不在此限。」
    ，民事訴訟法第277 條定有明文。本件被告既抗辯系爭建物
    於94年5 月30日即由乙○○將所有權轉讓予原告，之後再轉
    由乙○○承受之事實，自應由被告就其事實負舉證責任，合
    先敘明。
  (二)原告主張系爭建物為其子乙○○於87年9 月間出資興建之事
    實，固據被告不否認，然被告則抗辯稱：於94年5 月30日即
    由乙○○將所有權轉讓予原告，之後再轉由乙○○承受等前
    詞，經查：
    1.系爭建物係乙○○於87年9 月間出資興建之事實，業據訴
      外人乙○○即原告之子到庭證述：「系爭土地上的釣蝦場
      即123 釣蝦場（該名字是我取的）是我興建的，所有興建
      房屋的錢都是由自己出資的，之前本來有另外一位合夥人
      出資，但是事後因該釣蝦場地點不好，所以合夥人要求退
    　夥，而建物上之土地是原告所有，我是向原告借用土地使
    　用，當時約定如果釣蝦場經營不善，就把土地還給原告。
      」等情明確在卷（詳本院卷第92頁言詞辯論筆錄），並據
      乙○○提出興建系爭建物之出資收據1 份附卷為憑（詳本
      院卷第96頁），復為被告所不爭執，堪信系爭建物係原告
      之子乙○○原始出資興建而取得所有權之事實，為真實可
      信。
    2.被告固辯稱系爭建物於93年9 月27日被告請求強制執行拍
      賣時，係屬乙○○所有．惟於94年5 月30日即由乙○○將
      所有權轉讓予原告（被告係於94年10月31日經本院核發不
      動產權利移轉證書而取得所有權），之後再轉由乙○○承
      受等前詞，及據被告提出高雄縣政府捐稽徵處岡山分處95
      年12月6 日岡稅分房字第0958526254號函，及函附原告之
      子乙○○於94年5 月30日申請系爭建物變更納稅義務人為
      原告之申請書、原告承諾系爭建物為其原始興建之承諾書
      、以原告名義出租部分系爭建物之租賃契約書等各1 份為
      憑（詳本院卷第111 頁至第121 頁），然此已為原告以：
      「被告在申請強制執行時，陳報該屋（即系爭建物）為乙
      ○○所有，並經法院執行完畢，現又主張該屋非乙○○所
      有，係屬原告甲○○○所有，故不得主張拆屋還地，被告
      之主張反覆，一昧以有利於己之方式曲解事實，令人難以
      理解。」等語否認在卷（詳本院卷第142 頁補充理由狀所
      載）。而被告雖抗辯系爭建物曾以原告之名義出租予訴外
      人趙長順、周方雅等2 人，有卷附之租賃契約書2 紙可據
      ，然此業據人乙○○到庭證稱：「（被告訴訟代理人：請
      求詢問證人曾於94年1 月1 日將釣蝦場建物租給周方雅，
      而出租人的名義是以原告的名義出租，系爭釣蝦場建物所
      有權為何人所有？）答：當時是承租人要求的，因該土地
      為原告所有，所以承租人要求以原告名義簽立。」等語在
      卷（詳本院卷第93頁言詞辯論筆錄）。另被告抗辯系爭建
      物曾於94年6 月1 日經高雄縣政府稅捐稽徵處岡山分處，
      以岡稅分房字第0940013822號函知本院執行處，有關系爭
      建物之納稅義務人業已准予變更為原告王金英之事實（詳
      本院93年度執字第50939 號執行卷內94年6 月2 日收文）
      ，堪認系爭建物之所有權人已變更為原告所有。然參以最
      高法院70年台上字第3760號民事判例意旨：「房屋稅納稅
      義務人，並非必為房屋所有人，繳納房屋稅之收據，亦非
      即為房屋所有權之證明（本院四十年台上字第一二六號判
      例參照），本件上訴人提出之房屋稅收據上關於系爭房屋
      之納稅義務人之記載，雖變更為上訴人名義，仍不足據以
      證明上訴人即為系爭房屋之所有人。」所示，縱認系爭建
      物之納稅義務人已變更為原告甲○○○，然此僅屬房屋之
      納稅義務人變更，仍非得據為房屋所有權人已變更之證明
      。又於整個強制執行程序中，迄未據原告甲○○○主張系
      爭建物係其所有而提起第三人異議之訴之事實，業據本院
      依職權調閱本院93年度執字第50939 號執行卷宗核閱無訛
      ，有上開執行卷宗可稽，堪信原告並無就系爭建物主張為
      其所有之事實，應足採信。
    3.依上調查，被告抗辯系爭建物於93年9 月27日被告請求強
      制執行拍賣時，係屬乙○○所有．惟於94年5 月30日即由
      乙○○將所有權轉讓予原告，再轉由乙○○承受等前情，
      然則迄未據被告舉證以實其說，本院自屬無從得有被告前
      揭抗辯情事為真實之有利心證，被告所辯前情，顯非事實
      而不足採信。堪信系爭建物自93年9 月27日乙○○原始出
      資興建起，迄本院以93年度執字第50939 號執行事件於94
      年10月31日核發不動產權利移轉證書，由被告取得所有權
      時止，均為乙○○所有之事實，應與事實相符而堪採信。
  (三)依上所述，本件未據被告就系爭建物為原告所有之事實舉證
    以實其說，並參諸最高法院70年台上字第3760號民事判例意
    旨所示，系爭建物之所有權人應確係原告之子乙○○所有，
    已堪認定。
六、原告訴請被告拆屋還地，有無理由？
  (一)被告就系爭建物有無地上權之適用？
    1.按「稱地上權者，謂以在他人土地上有建築物，或其他工
      作物，或竹木為目的而使用其土地之權。」，「不動產物
      權，依法律行為而取得設定、喪失、及變更者，非經登記
      ，不生效力。」，民法第832 條、第758 條分別定有明文
      。地上權亦屬不動產物權之一，如係依法律行為而取得設
      定之地上權，非經依法登記於地政機關，自不生公示效力
      ，合先敘明。
    2.原告主張系爭建物係原告之子乙○○於87年9 月間依使用
      借貸之法律關係，在系爭土地上所興建之事實，則為被告
      所否認，並抗辯以：乙○○得以在系爭土地上建造系爭未
      保存登記建物，應係已得原告同意在系爭土地上有地上權
      ，而被告係由法院拍賣繼受取得系爭建物之所有權，對系
      爭土地自有地上權存在等前詞。然查，地上權為不動產物
      權之一，依法律規定其取得應經登記始生公示之效力，惟
      依被告烑申請強制執行時，所提出之系爭土地登記謄本上
      ，並無健爭建物之地上權之登記，有本院93年度執字5093
      9 號被告所提系爭土地登記本1 份附可稽。是揆諸上開法
      律規定，自屬無從得有被告上開抗辯原告同意被告在系爭
      土地上有地上權之事實為真實之有利心證，復未被告磺其
      實舉證以實其說，堪信被告上開所辯原告同意被告在系爭
      土地上有地上權之事實，尚與事實不符。
    3.系爭建物就原告所有之系爭土地，並無地上權之登記，依
      法自無地上權之適用，應無疑義。
  (二)被告就系爭建物有無民法第425 條之1 之租賃關係存在？
    1.按「土地及其土地上之房屋同屬一人所有，而僅將土地或
      僅將房屋所有權讓與他人，或將土地及房屋同時或先後讓
      與相異之人時，土地受讓人或房屋受讓人與讓與人間或房
      屋受讓人與土地受讓人間，推定在房屋得使用期限內，有
      租賃關係。其期限不受第四百四十九條第一項規定之限制
      。」，民法第425 條之1 第1 項定有明文。準此規定，必
      須土地及其土地上之房屋原同屬一人所有，而僅將土地或
      僅將房屋所有權讓與他人，或將土地及房屋同時或先後讓
      與相異之人，始有上開推定有租賃關係之適用，意即苟土
      地及其土地上之房屋原分屬不同人所有，縱其後土地所有
      權人及房屋所有權人同時或先後分別將土地或房屋所有權
      讓與他人，仍無上開推定有租賃關係規定之適用，合先敘
      明。
    2.被告固抗辯系爭建物於93年9 月27日被告請求請求強制執
      行拍賣時，係屬乙○○所有．惟於94年5 月30日即由乙○
      ○將所有權轉讓予原告，其後再由原告轉由乙○○承受，
      則被告自可依民法第425 條之1 第1 項之規定，對原告抗
      辯有權占有之事實等前詞，然查，系爭建物為原告之子乙
      ○○於87年9 月間原始出資興建，迄至本院於94年10月31
      日，核發不動產權利移轉證書予被告，而由被告取得所有
      權前，均係乙○○所有、並未曾移轉所有權予原告之事實
      ．業據本院說明如上。而參以系爭土地之所有權人為原告
      甲○○○所有，系爭建物則為原告之子乙○○所有，俟後
      系爭建物由被告經本院強制執行拍定取得所有權之事實，
      為兩造所不爭執，是系爭土地及系爭建物之原所有權人並
      非同一。揆諸上開民法第第425 條之1 第1 項之規定，被
      告抗辯稱兩造間就系爭土地存有租賃關係，並非無權占用
      土地云云，尚難信為真實。
  (三)被告就系爭土地有無使用借貸關係存在？
    1.按「稱使用借貸者，謂當事人一方以物交付他方，而約定
      他方於無償使用後返還其物之契約。」，民法第464 條定
      有明文。而使用借貸契約係債之關係，僅於當事人間有其
      效力。惟如：「甲同意乙無償在甲所有土地上建造三層樓
      房一棟，未約定使用土地期限，不久之後，乙所有房屋經
      其債權人聲請查封拍賣，由丙拍定買受，並取得不動產權
      利移轉證書，甲即以丙不得繼受伊與乙間之使用借貸關係
      ，屬無權占有為由，依民法第七百六十七條規定，訴請丙
      拆屋還地，是否應予准許？」之問題應如何解決，此問題
      經最高法院九十五年度第十六次民事庭會議研討決議認為
      ：「丙買受系爭房屋，並不當然繼受其前手與系爭土地所
      有人間之使用借貸關係，原則上不得執該關係主張其有使
      用系爭土地之權利。惟於具體個案，尚應斟酌當事人間之
      意思、交易情形及房屋使用之狀態等一切情狀，如認土地
      所有人行使所有權，違反誠信原則或公共利益或以損害他
      人為主要目的，仍應駁回其請求。」，此有上開最高法院
      95年11月14日第16次民事庭會議決議紀錄可參。
    2.原告主張其雖與乙○○就系爭建物所在之基地有使用借貸
      關係存在，然並未同意被告有相同之使用關係，被告就系
      爭建物所在之基地，顯係無權占有使用等前情。然參以原
      告之子乙○○就系爭土地雖無所有權存在，惟其在系爭土
      地上原始興建系爭建物供己經營釣蝦場、餐廳、小吃部等
      生意，並向他人調借現金作為經營生意之資本，依乙○○
      之智識、經驗自應瞭解其生意經營若有周轉不靈時，其債
      權人即有可能就系爭建物聲請強制執行拍賣取償，此時因
      該建物性質上不能與土地使用權分離而存在，若強依使用
      借貸之法律關係解釋為乙○○與原告間之使用借貸關係係
      債權關係，僅於原告與其子乙○○間間有其適用，不得拘
      束被告與原告間亦有其效力，則於乙○○之債權人之債權
      保障顯有不周。此際，即應權衡原告（即系爭土地之所有
      權人）與倘被告間，何者權利應受最佳之保護以為斷。原
      告權利之行使，自己所得之利益極少，而他人及國家社會
      所受之損失甚大者，則可視為以損害他人為主要目的（最
      高法院71年度台上字第737 號判例意旨參照）。本院依此
      原則衡量結果，認為乙○○以其母親所有之土地興建未保
      存登記之系爭建物，俟後經債權人依強制執行程序拍定取
      得系爭建物所有權，即應解釋為原告及其子乙○○之真意
      ，推斷已默許系爭建物承買人即被告有繼續使用系爭土地
      之權利（最高法院48年台上字第1457號民事判例意旨參照
      ）。至於被告使用系爭建物所在之基地土地，應依法納地
      租，則為原告所行使之另一權利，斯時，被告之權得以確
      保，原告土地亦得收取租金，於兩造間之土地、房屋權益
      各得其平，堪稱於當事人間之意思、債權與債務之履行情
      狀，及房屋使用之狀態等一切情狀，均屬最佳之狀態。
    3.揆諸最高法院95年11月14日第16次民事庭會議決議意旨所
      示，原告即不得以其與乙○○間之使用借貸關係，對於被
      告無拘束力而訴請拆屋還地，已臻明確。
  (四)依上說明，原告之子乙○○以原告之土地興建系爭建物，俟
    後經乙○○之債權人即被告依強制執行程序拍定取得系爭建
    物所有權，即應解釋為原告及其子乙○○之真意，推斷已默
    許系爭建物承買人即被告有繼續使用系爭土地之權利，始符
    當事人間之真意、債權與債務之履行情狀，及房屋使用之最
    佳狀態。是原告再訴請被告拆屋還地，為無理由。
七，綜上所述，本件應解釋為原告及其子乙○○，就系爭建物之
    承買人即被告有使用系爭土地之權利，始符當事人間之真意
    、債權與債務之履行情狀，及房屋使用之最佳狀態。從而，
    原告訴請被告應將坐落高雄縣岡山鎮○○段274 之1 地號土
    地上，如附圖所示編號Ａ、Ｂ、Ｃ、Ｄ、Ｅ、Ｆ之未保存登
    記建物拆除謄空，並將系爭建物所在基地之土地返還原告，
    等語，於法洵屬無據，所訴自應予以駁回。又原告之訴既經
    駁回，其假執行之聲請即失所附麗，應併予以駁回。
八、本件事證已臻明確，兩造其餘主張、抗辯及所用之攻擊、防
    禦方法與舉證，核與本判決結果不生影響，爰不逐一贅述。
九、據上論結，本件原告之訴為無理由，依民事訴訟法第78條，
    判決如文。
中　　華　　民　　國　　96　　年　　 7　　月　　 5　　日
　　　　　　　　  民事第七庭  法　官　柯盛益
上為正本，係照原本作成
如不服本判決，應於送達後20日內，向本院提出上訴狀並表明上
訴理由，如於本判決宣示後送達前提起上訴者，應於判決送達後
10日內補提上訴理由書（須附繕本）。
中　　華　　民　　國　　96　　年　　 7　　月　　 5　　日
                              書記官　劉法萱
